【裁判字號】    97,上,152
【裁判日期】    970916
【裁判案由】    履行契約
【裁判全文】
臺灣高等法院民事判決                   97年度上字第152號
上  訴  人  丁○○○
訴訟代理人  張金盛律師
被  上訴人  戊○○
            丙○○
上  列二人
訴訟代理人  吳慶隆律師
被  上訴人  乙○○    住桃園縣中壢市○○路98巷26弄31號
            壬○○    住臺北市○○區○○路臨53之15號
            癸○○    住臺北市○○區○○路3段77號5樓
            辛○      住臺北市○○區○○路4段324巷2弄10
                        號2樓
上  列一人
訴訟代理人  丑○○    住同上
被  上訴人  庚○      住臺北市○○區○○路4段320號2樓
訴訟代理人  子○○    住同上
被  上訴人  臺北縣石碇鄉公所
                      住臺北縣石碇鄉○○村○○路25號
法定代理人  甲○○    住同上
訴訟代理人  己○○    住同上
上列當事人間請求履行契約事件，上訴人對於中華民國九十六年
十二月十九日臺灣士林地方法院九十六年度訴字第九七九號第一
審判決提起上訴，並減縮聲明，本院於九十七年九月二日言詞辯
論終結，判決如下：
    主      文
上訴（減縮部分除外）駁回。
第二審（減縮部分除外）訴訟費用由上訴人負擔。
    事實及理由
壹、程序方面：
一、被上訴人乙○○、辛○未於言詞辯論期日到場，核無民事訴
    訟法第三百八十六條各款所列情形，爰依上訴人之聲請為一
    造辯論之判決。
二、按在第二審為訴之變更或追加，非經他造同意，不得為之。
    但擴張或減縮應受判決事項之聲明者，不在此限，民事訴訟
    法第四百四十六條第一項、第二百五十五條第一項但書第三
    款定有明文。本件上訴人於本院先位、備位上訴聲明原均請
    求被上訴人戊○○應將如原審判決附圖（下稱附圖）Ｄ所示
    水泥地挖除，嗣聲明不再為此部分之請求（見本院卷第一四
    七、一六九、一七０頁），核屬減縮應受判決事項之聲明，
    依上開規定，應予准許，合先敘明。
貳、實體方面：
一、上訴人主張：伊於民國五十七年七月二十一日向訴外人謝家
    庭購買登記為謝阿屘名義之坐落臺北市內湖區○里○段十四
    分坡內小段四六八地號土地（嗣於六十九年四月十五日重測
    改編為康寧段一小段九０地號土地，並於八十年二月二十八
    日分割增加同小段九０之六地號土地，下稱系爭土地），已
    支付全部價金，系爭土地業點交予伊使用，但未辦理所有權
    移轉登記。嗣伊將系爭土地平地部分約三八．三四坪出租予
    被上訴人戊○○經營釣蝦場，約定被上訴人戊○○於租期屆
    滿時應回復原狀將地上物拆除。詎八十三年十二月十二日租
    期屆滿時，被上訴人戊○○竟未依約履行，反將釣蝦場改為
    餐廳，由其配偶即被上訴人丙○○出租予被上訴人乙○○經
    營使用，占用面積如附圖Ａ、Ｂ、Ｃ所示共計一百零六點五
    六平方公尺，而獲有相當於租金之不當得利，爰依租賃契約
    、切結書、民法第四百五十五條、不當得利返還請求權等規
    定，先位聲明求為命被上訴人戊○○應將系爭土地如附圖Ａ
    、Ｂ、Ｃ所示建物及貨櫃屋拆除，並應給付上訴人新臺幣（
    下同）一百五十萬元本息，另自九十六年九月一日起按月給
    付伊二萬四千二百五十二元至上開建物及貨櫃屋拆除止。被
    上訴人乙○○、丙○○應配合上開建物及貨櫃屋之拆除。又
    伊對於系爭土地之使用權、處分權為永久性，對於原出賣人
    謝姓地主及其繼受人享有民法第三百四十九條瑕疵擔保請求
    權，及具領價金之債權，亦得依民法第二百四十二條、第二
    百四十三條規定，代位現所有權人即被上訴人壬○○、癸○
    ○、辛○、庚○、臺北縣石碇鄉公所（下稱石碇鄉公所）行
    使民法第八百二十一條、第七百六十七條規定之所有權排除
    侵害請求權與不當得利返還請求權，備位聲明求為命被上訴
    人戊○○應將系爭土地如附圖Ａ、Ｂ、Ｃ所示建物及貨櫃屋
    拆除，被上訴人戊○○應給付被上訴人壬○○、癸○○、辛
    ○、庚○、石碇鄉公所一百五十萬元本息，及自九十六年九
    月一日起按月給付二萬四千二百五十二元至第一項建物及貨
    櫃屋拆除止，上開金額並由伊代位受領。被上訴人乙○○、
    丙○○應配合上開建物及貨櫃屋之拆除之判決等語（上訴人
    於原審請求挖除附圖所示Ｄ部分水泥地之訴，原審判決駁回
    其請求，於上訴後減縮此部分，茲不贅述），並於本院先位
    上訴聲明：(一)原判決除減縮部分外廢棄。(二)被上訴人戊○○
    應將系爭土地如附圖Ａ、Ｂ、Ｃ所示之地上建物連同貨櫃屋
    拆除。(三)被上訴人戊○○應給付上訴人一百五十萬元，及自
    起訴狀繕本送達翌日起至清償日止，按年息百分之五計算之
    利息。(四)被上訴人戊○○應自九十六年九月一日起按月給付
    上訴人二萬四千二百五十二元至第(二)項建物連同貨櫃屋拆除
    止。(五)被上訴人乙○○、丙○○應配合第(二)項附圖所示Ａ、
    Ｂ、Ｃ建物及貨櫃屋之拆除。備位上訴聲明：(一)原判決除減
    縮部分外廢棄。(二)被上訴人戊○○應將系爭土地如附圖Ａ、
    Ｂ、Ｃ所示之地上建物連同貨櫃屋拆除。(三)被上訴人戊○○
    應給付被上訴人壬○○、癸○○、辛○、庚○、石碇鄉公所
    一百五十萬元，及自起訴狀繕本送達翌日起至清償日止，按
    年息百分之五計算之利息，上開金額由上訴人代位受領。(四)
    被上訴人戊○○應自九十六年九月一日起按月給付被上訴人
    壬○○、癸○○、辛○、庚○、石碇鄉公所二萬四千二百五
    十二元至第(二)項建物及貨櫃屋拆除止，上開金額由上訴人代
    位受領。(五)被上訴人乙○○、丙○○應配合第(二)項附圖所示
    Ａ、Ｂ、Ｃ建物及貨櫃屋之拆除。
二、被上訴人戊○○、丙○○則以：上訴人前曾以訴外人陳馨華
    名義，就系爭土地提起訴訟，業遭法院判決駁回確定在案，
    現復以上訴人名義，以相同事由就同一事件提起本件訴訟，
    自非適法。上訴人業將系爭土地應有部分三分之一所有權連
    同全部土地之占有使用權出賣、轉讓予陳馨華，被上訴人戊
    ○○再向陳馨華購入系爭土地應有部分三分之一，並經陳馨
    華同意繼續使用原租賃範圍土地，被上訴人戊○○係以共有
    人身分占有使用系爭土地，被上訴人丙○○係被上訴人戊○
    ○之妻，為民法第九百四十二條所稱之占有輔助人，無占有
    之事實。上訴人對系爭土地已無任何權利，縱認有占有物返
    還請求權，亦已罹於消滅時效，自不得請求被上訴人戊○○
    拆除地上物及返還不當得利。即令被上訴人戊○○須負返還
    不當得利責任，亦應自本件訴訟敗訴確定時始視為惡意占有
    人，況上訴人自八十四年起至九十六年八月三十一日止之不
    當得利返還請求權均已罹於消滅時效，伊得拒絕給付。上訴
    人與被上訴人癸○○等地主間就系爭土地應有部分三分之二
    所有權之移轉登記請求權已罹於消滅時效，且其間買賣糾紛
    與伊無涉，上訴人與被上訴人壬○○、癸○○、辛○、謝水
    、石碇鄉公所之間既無債權存在，自無從代位行使其權利。
    又上訴人請求以土地申報地價年息百分之十計算不當得利，
    顯屬過高等語，資為抗辯。被上訴人壬○○、癸○○、辛○
    、庚○、石碇鄉公所則抗辯：伊與上訴人間無買賣關係，上
    訴人無權利可代位伊行使權利等語。被上訴人戊○○、丙○
    ○、壬○○、癸○○、辛○、庚○、石碇鄉公所於本院答辯
    聲明為：(一)上訴駁回。(二)如受不利判決，願供擔保，請准宣
    告免為假執行。被上訴人乙○○未於言詞辯論期日到場，亦
    未提出書狀作何聲明或陳述。
三、上訴人主張其於五十七年七月二十一日向謝家庭購買登記為
    謝阿屘所有權名義之系爭土地。嗣謝家庭之繼承人就系爭土
    地於五十七年十二月二十日辦理繼承登記為被上訴人癸○○
    （應有部分六分之一）、謝家庭（應有部分三分之一）、被
    上訴人壬○○（應有部分六分之一）、謝永元（應有部分三
    分之一，已死亡，被上訴人辛○、庚○為其繼承人）四人所
    有。上訴人復將系爭土地轉售予訴外人中央公教人員住宅輔
    建及福利互助委員會（下稱住輔會），住輔會乃與上訴人、
    癸○○等人協議，由癸○○等人直接與住輔會簽訂買賣契約
    ，而由癸○○等人將自住輔會取得之價金交付上訴人。住輔
    會乃於六十年七月三日與癸○○等人訂立買賣契約，並給付
    癸○○等人四成價金之支票，惟癸○○等人拒領其餘價金，
    住輔會乃將支票註銷，並向臺灣臺北地方法院（下稱臺北地
    院）訴請癸○○等人移轉系爭九０地號土地所有權，獲勝訴
    判決（六十八年度訴字第三八七號），謝家庭一人提起上訴
    ，經本院廢棄關於謝家庭部分之訴確定（六十八年度上字第
    一九０六號）。嗣謝家庭以解除契約等由對上訴人訴請確認
    買賣關係不存在，經判決駁回確定（本院七十年度上更(一)字
    第一四三號、最高法院七十一年度台上字第一四０五號）。
    而上訴人訴請癸○○等人移轉系土地所有權，亦經臺灣士林
    地方法院（下稱士林地院）以罹於時效為由判決駁回（七十
    八年度訴字第四四二號），上訴人提起上訴，經本院廢棄關
    於謝家庭部分之訴，判決謝家庭應將系爭土地應有部分三分
    之一移轉登記予上訴人確定（本院八十一年度上更(一)字第一
    四０號）。上訴人並於八十三年十月二十四日以判決移轉為
    原因取得系爭土地所有權應有部分三分之一。又上訴人前於
    八十年七月二十二日將系爭土地平地部分出租給被上訴人戊
    ○○經營釣蝦場，另於八十一年十二月十三日續訂租約，其
    租期至八十三年十二月十二日止，被上訴人戊○○並切結不
    得主張地上權，且僅能作釣魚池使用。上訴人嗣於八十三年
    間將系爭土地應有部分三分之一所有權出售予陳馨華，陳馨
    華復於八十三年十二月十六日將系爭土地應有部分三分之一
    出售予被上訴人戊○○，並於八十四年二月十四日完成所有
    權移轉登記之事實，為兩造所不爭執（見原審卷第一０一至
    一０二頁），並有土地租賃契約書、切結書（見原審卷第十
    六至二五頁）、本院八十年度上更(一)字第一四０號、最高法
    院八十二年度台上字第四五０號民事判決（見原審卷第二九
    至三二頁）、不動產買賣契約書（見原審卷第一一０至一一
    三頁、第一五二至一五五頁）在卷可稽，堪信此部分事實為
    真實。上訴人另主張被上訴人戊○○於系爭土地上興建鐵皮
    屋及貨櫃屋，於租期屆滿後，由其配偶即被上訴人丙○○將
    鐵皮屋出租予被上訴人乙○○經營使用，占用面積如附圖Ａ
    、Ｂ、Ｃ所示共計一百零六點五六平方公尺之事實，業據其
    提出房屋租賃契書（見原審卷第二六、二七頁）、土地複丈
    成果圖（見原審卷第二八頁）、勘驗測量筆錄（見原審卷第
    一五六至一五八頁）為證，並為被上訴人所不爭執，亦堪信
    此部分事實為真實。惟上訴人主張其就系爭土地應有部分三
    分之二有收益權，被上訴人戊○○未於租期屆滿時將系爭土
    地回復原狀，仍繼續占有使用，而受有利益，依民法第四百
    五十五條規定及不當得利之法律關係，得為先位訴訟之請求
    。另其對於系爭土地有使用權、處分權，對於原出賣人謝姓
    地主及其繼受人有民法第三百四十九條規定之瑕疵擔保請求
    權，另有具領價金債權存在，依民法第二百四十二條、第二
    百四十三條規定，代位現所有權人即被上訴人壬○○、癸○
    ○、辛○、庚○、石碇鄉公所行使民法第八百二十一條、第
    七百六十七條中段所有權排除侵害請求權、不當得利返還請
    求權，得為備位之訴之請求等語，則為被上訴人所否認，並
    以前開情詞置辯。是本件首應審究之重點為上訴人提起本件
    訴訟是否違反一事不再理原則？其次為上訴人對系爭土地有
    無占有使用權源？上訴人得否依租賃關係，訴請被上訴人戊
    ○○、丙○○、乙○○拆除系爭土地上之鐵皮屋、貨櫃屋？
    再其次為上訴人是否為被上訴人壬○○、癸○○、辛○、庚
    ○、石碇鄉公所之債權人？得否代位其五人行使民法第八百
    二十一條、第七百六十七條規定之所有物排除侵害請求權與
    不當得利請求權，並代位受領給付？茲詳述如後。
四、上訴人提起本件訴訟並無違反一事不再理原則：
    按除別有規定外，確定之終局判決就經裁判之訴訟標的，有
    既判力，民事訴訟法第四百條第一項定有明文。又該條項所
    定之一事不再理原則，乃指同一事件已有確定之終局判決者
    而言。所謂同一事件，必須同一當事人就同一法律關係而為
    同一之請求，始為相當，倘此三者有一不同，即不得謂為同
    一事件，自不受確定判決之拘束（最高法院十九年上字第二
    七八號判例參照）。查，陳馨華前主張上訴人於八十年間將
    系爭土地出租予被上訴人戊○○，租期至八十三年十二月十
    二日止，上訴人復於八十三年九月二十一日將系爭土地應有
    部分三分之一及使用權三分之二售予陳馨華，陳馨華再於八
    十三年十二月十六日將系爭土地應有部分三分之一售予被上
    訴人戊○○，惟租期屆滿被上訴人戊○○仍占有系爭土地，
    而依民法第九百五十八條、第一百八十四條、第一百七十九
    條規定，訴請被上訴人戊○○給付自八十三年十二月十三日
    起相當於租金之不當得利二百九十萬八千零八十元及法定遲
    延利息，經士林地院於九十五年三月三日以九十四年度訴字
    第三九六號判決駁回其訴，復經本院於九十五年九月五日以
    九十五年度上字第四二三號、最高法院於九十六年三月二十
    九日以九十六年度臺上字第六二七號判決駁回上訴確定之事
    實，有上開判決在卷可稽（見原審卷第七八至九五頁）。則
    前案之當事人既與本件不同，訴之聲明及原因事實亦不同，
    與本件並非同一事件，依上開說明，上訴人提起本件訴訟並
    不違反一事不再理原則。
五、上訴人對系爭土地已無占有使用權源，就系爭土地不得主張
    租賃物返還請求權及占有人之權利：
  (一)按不動產買賣契約成立後，其收益權屬於何方，依民法第三
    百七十三條之規定，應以標的物已否交付為斷，所有權雖已
    移轉，而標的物未交付者，買受人仍無收益權。所有權雖未
    移轉，而標的物已交付者，買受人亦有收益權。依民法第七
    百六十五條之規定，所有人雖得自由使用收益處分其所有物
    ，但依所有人與他人所訂契約之效力，使該他人有收益權，
    與民法第七百六十五條之規定，並無牴觸（最高法院三十一
    年十一月十九日民刑庭會議決議參照）。本件上訴人雖非系
    爭土地之共有人之一，有土地登記謄本在卷可稽（見原審卷
    第三九至四二頁），然上訴人前於五十七年七月二十一日向
    謝家庭購買登記為謝阿屘名義之系爭土地，已支付全部價金
    ，出賣人復已將系爭土地點交上訴人，雖癸○○等人移轉系
    爭土地所有權予上訴人之義務，因上訴人之所有權移轉登記
    請求權罹於時效，而得拒絕履行，然買賣標的物既已交付，
    上訴人就系爭土地即有收益權，此與系爭土地所有權是否移
    轉係屬兩事。
  (二)次查，上訴人基於對系爭土地之收益權，先後於八十年七月
    二十二日、八十一年十二月十三日將系爭土地平地部分約三
    八．三四坪出租被上訴人戊○○經營釣蝦場，約定租期分別
    自八十年七月二十二日起至八十一年七月二十三日止、自八
    十一年十二月十三日起至八十三年十二月十二日止，此有租
    賃契約書在卷足考（見原審卷第十四至十七頁、第二０至二
    三頁）。依土地租賃契約書第五條約定：「租賃期屆滿，乙
    方（即被上訴人戊○○）如要續租，得經甲方（即上訴人）
    同意，並重新訂立續約手續，始發生效用，否則乙方應即日
    將租賃土地誠心遷空交還甲方，絕無異議」等語，另被上訴
    人戊○○書立切結書載明：租約期滿，其地上設備物恢復原
    狀或其遺棄物無條件任由上訴人處理等語（見原審卷第十八
    至十九頁、第二四至二五頁），而於前開租約屆期雙方並未
    續約之事實，亦為兩造所不爭執，可見上訴人與被上訴人戊
    ○○間就系爭土地之租賃關係已於八十三年十二月十二日因
    租賃期間屆滿而消滅，上訴人基於租賃契約及占有人之權源
    ，原得請求被上訴人戊○○回復原狀返還租賃物。惟上訴人
    於租賃屆滿前之八十三年間業將其名下系爭土地應有部分三
    分之一所有權售予陳馨華（於八十四年一月十九日辦竣所有
    權移轉登記），陳馨華於八十三年十二月十二日租期屆滿後
    ，旋於八十三年十二月十六日將系爭土地應有部分三分之一
    出售予被上訴人戊○○，並於八十四年二月十四日辦妥所有
    權移轉登記，則關於系爭土地已移轉所有權應有部分三分之
    一部分，被上訴人戊○○自係基於系爭土地所有權人之身分
    而使用占有，當非基於租賃關係而占有，上訴人就此自不能
    向被上訴人戊○○行使租賃物返還請求權。
  (三)再查，依上訴人於九十三年十月六日出具承認書載明：「立
    承認書人丁○○○（即上訴人）前於民國八十三年七月一日
    將臺北市○○段○○段九十地號面積一二五平方公尺、九十
    之六地號面積四十五平方公尺……土地使用權全部（含謝家
    庭、癸○○、壬○○、謝遜興、謝水木、謝榮欽、謝建長、
    辛○、庚○共有部分之使用權）及上開地號謝家庭名下應移
    轉給丁○○○或已移轉給丁○○○名下之土地持分全部賣與
    陳馨華，並點交陳馨華占有上開各筆土地全部，自八十三年
    七月一日起上開土地全部均歸陳馨華使用」等語，此有承認
    書附卷可稽（見原審卷第九六頁）。雖民法第七百六十五條
    所定對物之使用、收益、處分權，乃本於所有權所生之權能
    ，並非權利，不得與所有權分離而單獨讓與，上訴人將系爭
    土地應有部分三分之二收益權出賣予陳馨華於法律上固不生
    收益權移轉之效力，然上訴人確實自八十三年七月一日起，
    將系爭土地全部（含上開移轉所有權應有部分三分之一部分
    ，及其餘三分之二部分）以被上訴人戊○○承租之現狀點交
    陳馨華，則關於系爭土地全部之使用收益狀態即由陳馨華本
    諸繼受之關係而間接占有，上訴人並無再依其與被上訴人戊
    ○○之租賃關係而間接占有系爭土地全部之事實，是以上訴
    人本於買賣契約之收益權而間接占有系爭土地之狀態既由陳
    馨華所取代，而喪失間接占有，則自斯時起即不具原租賃關
    係之間接占有人地位，上訴人主張其依原租賃契約有所謂之
    租賃物返還請求權，自非有據。
  (四)又查，被上訴人戊○○於八十三年十二月十六日向陳馨華購
    買系爭土地應有部分三分之一之目的，係為繼續使用現存於
    系爭土地上之建物，陳馨華亦同意被上訴人戊○○繼續使用
    現存於系爭土地上之建物，而將系爭土地權利範圍三分之一
    之所有權售予被上訴人戊○○，已據被上訴人戊○○陳明，
    核與證人即當時辦理土地所有權移轉事宜之代書黃錦玉證稱
    「（問：被告（被上訴人戊○○）是否為了買賣釣蝦場土地
    才簽定買賣契約？）好像是。」等語相符（見原審卷第八九
    頁本院九十五年度上字第四二三號民事判決），參酌上訴人
    於被上訴人戊○○承租系爭土地平地部分經營釣蝦場期間內
    ，自八十三年七月一日起已將系爭土地全部交付陳馨華使用
    ，嗣出售系爭土地應有部分三分之一所有權予陳馨華，被上
    訴人戊○○於租賃期滿旋即向陳馨華買受該土地，並依其使
    用釣蝦場之現狀點交，是被上訴人戊○○抗辯其係為繼續使
    用其原已占用之系爭土地，而購買系爭土地權利範圍三分之
    一之所有權，尚非全然無據。則縱被上訴人戊○○向上訴人
    原承租部分，超過其嗣後買受之應有部分之權利範圍，因被
    上訴人戊○○向陳馨華買受系爭土地所有權應有部分三分之
    一時，業經陳馨華同意其使用該部分之土地，自非無權占用
    。
  (五)再按占有人，其占有被侵奪者，得請求返還其占有物；占有
    被妨害者，得請求除去其妨害；占有有被妨害之虞者，得請
    求防止其妨害。前條請求權，自侵奪或妨害占有或危險發生
    後，一年間不行使而消滅，民法第九百六十二條、第九百六
    十三條定有明文。如前所述，本件上訴人已無占有使用系爭
    土地之事實，不得行使租賃物返還請求權，退步言之，縱令
    上訴人於八十三年十二月十二日租賃期間屆滿後對系爭土地
    應有部分三分之二仍有占有之事實，上訴人所能行使者亦僅
    為占有人之物上請求權，並非租賃物返還請求權。而該占有
    人之物上請求權亦早於八十四年十二月十二日已罹於時效而
    消滅，被上訴人為時效抗辯，上訴人亦不得基於占有人之物
    上請求權訴求被上訴人戊○○、丙○○、乙○○等人拆除系
    爭土地上之建物及貨櫃屋。
六、上訴人不得代位被上訴人壬○○、癸○○、辛○、庚○、石
    碇鄉公所行使民法第八百二十一條、第七百六十七條所有物
    排除侵害請求權及不當得利返還請求權，並代位受領給付：
  (一)按債務人怠於行使其權利時，債權人因保全債權，得以自己
    之名義，行使其權利，民法第二百四十二條前段定有明文。
    又代位權係債權人代行債務人之權利，故代行者與被代行者
    之間，必須有債權債務關係之存在，否則即無行使代位權之
    可言（最高法院四十九年臺上字第一二七四號判例要旨參照
    ），並以債權人如不代位行使債務人之權利，其債權即有不
    能受完全滿足清償之虞而有保全債權之必要始得為之（最高
    法院九十四年度臺上字第三０一號判決意旨參照）。
  (二)本件上訴人主張其為被上訴人壬○○、癸○○、辛○、庚○
    、石碇鄉公所之債權人，對於原地主有權利瑕疵擔保請求權
    ，上開被上訴人怠於行使權利向被上訴人戊○○、丙○○、
    乙○○等人請求返還土地及不當得利，爰代位渠等行使權利
    並代位受領給付等語。查，上訴人將系爭土地出售住輔會，
    或住輔會向謝姓地主購買系爭土地，均為私法上之買賣契約
    關係，尚非公法行為，上訴人主張為公法行為，自不足採。
    又上訴人就系爭土地應有部分三分之二之移轉登記請求權已
    罹於時效而消滅乙節，業經判決確定在案，上訴人對其債務
    人即原出賣人之所有權移轉登記權利即不能行使，上訴人即
    無代位行使此權利可言。復按出賣人應擔保第三人就買賣之
    標的物，對於買受人不得主張任何權利。出賣人不履行此義
    務者，買受人得依關於債務不履行之規定，行使其權利，民
    法第三百四十九條、第三百五十三條定有明文。本件上訴人
    於五十七年七月二十一日向謝家庭購買系爭土地，基於買賣
    契約受系爭土地之交付，縱對於系爭土地應有部分三分之二
    部分有收益權，然因時效消滅上訴人不得請求出賣人移轉土
    地所有權，上訴人就系爭土地尚無處分權能，上訴人主張出
    賣人應擔保其處分權能不受他人侵害云云，委不足採。縱上
    訴人對於原出賣人有瑕疵擔保請求權存在，而得依債務不履
    行規定行使權利，亦因被上訴人為時效消滅之抗辯，拒絕給
    付，上訴人亦無債權存在。
  (三)上訴人另主張被上訴人癸○○、壬○○、謝家庭、謝永元未
    轉交其等向住輔會領具之價金，故對其等及其繼受人有價金
    請求權，得代位行使權利等語。查，系爭九０地號土地，面
    積為一百二十五平方公尺，現登記所有權人為被上訴人戊○
    ○、壬○○、癸○○、庚○、辛○共有，應有部分依次為三
    分之一、六分之一、六分之一、十八分之一、十八分之五；
    另系爭九０之六地號土地，面積為四十五平方公尺，現登記
    所有權人為被上訴人戊○○、壬○○、癸○○、庚○、石碇
    鄉公所共有，應有部分依次為三分之一、六分之一、六分之
    一、十八分之一、十八分之五，有土地登記謄本可憑（見原
    審卷第三九至四二頁）。姑不論上訴人所稱之上開價金請求
    權，與系爭土地現共有人即被上訴人石碇鄉公所無涉，上訴
    人對其無行使代位權可言。況住輔會購入系爭土地並對被上
    訴人癸○○等人提起移轉登記訴訟部分勝訴後，實際上並未
    為系爭土地之所有權移轉登記，此觀諸上訴人嗣對被上訴人
    癸○○等人亦提起所有權移轉登記訴訟部分勝訴，住輔會從
    未登記為系爭土地所有權人等情自明，且住輔會已將價金支
    票註銷之事實，業據住輔會於本院六十八年度上字第一九０
    六號民事訴訟中陳明：「至於土地價款，於契約成立之後，
    被上訴人（即住輔會）即製作傳票，簽發支票，擬給付上訴
    人（即謝家庭）及其共有人，詎上訴人於簽約後翻異，拒不
    領取土地價款，因而將該支票予以註銷，嗣上訴人欲領取時
    ，再行辦理」等語綦詳，此有上開民事判決影本在卷可考（
    見原審卷第四二頁），並為兩造所不爭執，則被上訴人癸○
    ○等人既未實際自住輔會領得價金，上訴人主張其對被上訴
    人癸○○等人有轉交價金請求權，而得主張代位行使權利等
    語，亦屬無據。
七、綜上所述，上訴人主張其得行使租賃物返還請求權、不當得
    利返還請求權，其對於被上訴人有債權存在，得代位行使民
    法第八百二十一條、第七百六十七條所有權排除侵害請求權
    與不當得利返還請求權，均不足採，被上訴人抗辯尚屬可信
    。從而，上訴人依民法第四百五十五條規定、不當得利返還
    請求權，先位聲明訴請被上訴人戊○○將系爭土地如附圖Ａ
    、Ｂ、Ｃ所示地上建物連同貨櫃屋拆除，並給付上訴人一百
    五十萬元，及自起訴狀繕本送達翌日起至清償日止，按年息
    百分之五計算之利息，暨自九十六年九月一日起按月給付上
    訴人二萬四千二百五十二元至前述建物及貨櫃屋拆除為止，
    被上訴人乙○○、丙○○應配合前開建物及貨櫃屋之拆除；
    備位聲明訴請被上訴人戊○○將系爭土地如附圖Ａ、Ｂ、Ｃ
    所示建物連同貨櫃屋拆除，並應給付被上訴人壬○○、癸○
    ○、辛○、庚○、石碇鄉公所一百五十萬元，及自起訴狀繕
    本送達翌日起至清償日止，按年息百分之五計算之利息，暨
    自九十六年九月一日起按月給付被上訴人壬○○、癸○○、
    辛○、庚○、石碇鄉公所二萬四千二百五十二元至前述建物
    及工作物拆除止，上開金額由上訴人代位受領，被上訴人乙
    ○○、丙○○應配合如附圖所示Ａ、Ｂ、Ｃ建物及貨櫃屋拆
    除，均為無理由，不應准許。其假執行之聲請亦失所附麗，
    應併予駁回。原審就此為上訴人敗訴之判決，及駁回其假執
    行之聲請，並無不合。上訴意旨指摘原判決此部分不當，求
    予廢棄改判，為無理由，應予駁回。
八、本件上訴人對系爭土地不得主張租賃物返還請求權及占有人
    物上請求權，亦無代位被上訴人壬○○、癸○○、辛○、庚
    ○、石碇鄉公所行使所有物返還請求權、共有物返還請求權
    、不當得利請求權之事證明確，兩造其餘攻擊防禦方法，經
    未院逐一審酌，認均不影響前開判決之結果，爰不再一一論
    述，附此敘明。
據上論結，本件上訴為無理由。依民事訴訟法第四百四十九條第
一項、第四百六十三條、第三百八十五條第一項前段、第七十八
條，判決如主文。
中    華    民    國    97    年    9     月    16    日
                    民事第十庭
                        審判長法  官  黃豐澤
                              法  官  蕭艿菁
                              法  官  林麗玲
正本係照原本作成。
如不服本判決，應於收受送達後20日內向本院提出上訴書狀，其
未表明上訴理由者，應於提出上訴後20日內向本院補提理由書狀
（均須按他造當事人之人數附繕本）上訴時應提出委任律師或具
有律師資格之人之委任狀；委任有律師資格者，另應附具律師資
格證書及釋明委任人與受任人有民事訴訟法第466條之1第1項但
書或第2項（詳附註）所定關係之釋明文書影本。
中    華    民    國    97    年    9     月    17    日
                              書記官  陶美玲
附註：
民事訴訟法第466條之1（第1項、第2項）：
對於第二審判決上訴，上訴人應委任律師為訴訟代理人。但上訴
人或其他法定代理人具有律師資格者，不在此限。
上訴人之配偶、三親等內之血親、二親等內之姻親，或上訴人為
法人、中央或地方機關時，其所屬專任人員具有律師資格並經法
院認為適當者，亦得為第三審訴訟代理人。


司法院資訊處製作；財團法人民間司法改革基金會備份。
